臺灣高等法院臺中分院刑事判決　　　　　　　　　九十二年度上訴字第一九一六號
　　上　訴　人
　　即　被　告　庚○○
右上訴人因偽造文書等案件，不服臺灣臺中地方法院九十二年度訴字第一六九二號中
華民國九十二年八月二十六日第一審判決（起訴案號：臺灣臺中地方法院檢察署九十
一年度偵字第一三八九六號、第一四八五六號），提起上訴，本院判決如左：
    主  文
原判決關於庚○○部分撤銷。
庚○○便利依法逮捕之人脫逃，處有期徒刑肆月；又共同行使偽造私文書，足以生損
害於他人，處有期徒刑柒月，偽造租賃契約書上之「戊○○」署押壹枚、偽造之「丙○○」、「乙○○」、「戊○○」國民身分證張，均沒收。應執行有期徒刑玖月，
偽造租賃契約書上之「戊○○」署押壹枚、偽造之「丙○○」、「乙○○」、「戊○○」國民身分證張，均沒收。
    事  實
一、庚○○與丁○○（經臺灣臺中地方法院判處應執行有期徒刑一年五月，併科罰金
    新臺幣六萬元確定在案）係男女朋友關係。緣丁○○因案分別於民國九十一年四
    月二十九日、同年五月三十日及同年六月十四日，經臺灣臺中地方法院檢察署以
    中檢盛執準緝字第一二二四號、中檢盛儉緝字第一五九三號及臺灣臺中地方法院
    中院嘉刑緝字第七八四號發佈通緝在案，嗣經警逮捕後，由警察帶往臺中市警察
    局第六分局刑事組辦公室偵訊，屬依法逮捕之人，竟基於脫逃之故意，於九十一
    年六月二十八日晚間十時許，趁庚○○至警局探視之機會，暗中告知庚○○其將
    脫逃，並囑庚○○將車牌號碼ＦＴ２─５６１號機車，預先停放在臺中市警察局
    第六分局大門右側旁之垃圾子母車下，作為脫逃時騎乘之交通工具。庚○○即基
    於便利脫逃之故意，依丁○○之囑咐，將該部機車停放在約定地點，丁○○於翌
    日即同年六月二十九日上午九時四十分許，向警員佯稱其欲上廁所，即由該分局
    三組偵查員陪同帶往辦公室外右側之廁所，丁○○竟乘隙走出該分局大門，騎乘
    庚○○預先放置之機車脫逃。丁○○脫逃既遂後，即聯絡庚○○在臺中市○○路
    四育國中前方碰面，其二人隨即搭乘計程車前往彰化縣員林鎮躲藏。丁○○與庚○○為躲避警員查緝，復於同年七月三日，與綽號「阿峰」男子約在國道一號中
    港交流道附近見面，三人共同基於偽造國民身分證之犯意聯絡，由丁○○與庚○○提供其二人照片予綽號「阿峰」男子，以三張新臺幣（下同）三萬元之代價，
    由綽號「阿峰」男子將丁○○之照片張貼在丙○○、乙○○之偽造國民身分證上
    ，將庚○○之照片張貼在戊○○之國民身分證上，因此偽造丙○○、乙○○、戊○○名義之國民身分證三張，足生損害於戶政機關對於國民身分證管理之正確性
    及丙○○、乙○○、戊○○三人之權益。庚○○又基於藏匿依法逮捕之脫逃人、
    行使偽造國民身分證之故意，以及與丁○○共同行使偽造私文書之犯意聯絡，由
    庚○○於九十一年七月十四日持偽造之戊○○國民身分證冒名戊○○而行使之，
    二人一同向彰化縣員林鎮○○街一一八號五樓五０一室屋主丁敏政之父親甲○○
    租屋居住，並由庚○○偽造戊○○署押一枚於租賃契約書上，因而偽造該份私文
    書，並將交付予甲○○而行使之，足生損害於丁敏政及戊○○之權益。嗣於九十
    一年七月二十七日晚間九時許，經警在上址租處查獲丁○○及庚○○，並扣得丙○○、乙○○、戊○○名義之偽造國民身分證三張等物。
二、案經臺中市警察局第六分局報請臺灣臺中地方法院檢察署檢察官偵查起訴。
  理  由
一、訊據上訴人即被告庚○○固坦承於右揭時地騎機車至臺中市警察局第六分局門口
    旁停放之行為，但矢口否認有便利依法逮捕之人脫逃、共同偽造國民身分證、藏
    匿依法逮捕脫逃人及共同行使偽造租賃契約等事實，辯稱：丁○○與伊是男女朋
    友關係，當時是他被警察抓到，他打電話給伊，要伊趕到臺中市警察局第六分局
    去看他，伊是於九十一年六月二十八日下午十時左右，騎一部ＦＴ２－５６１號
    的機車，停在警局對面，伊看完他後要離開，他問伊有無戴安全帽，伊說沒有，
    他就打電話叫他朋友開車來載伊回去，伊就搭他朋友的車子離開了，但機車留在
    警局那邊沒騎走，伊原本不知丁○○已脫逃，是丁○○於翌日九、十點左右打電
    話給伊，伊才知道他已脫逃了，而這部機車有二把鑰匙，他一把伊拿一把，但是
    他何時拿走鑰匙伊不清楚，而丁○○打電話給伊邀伊一起去員林找他朋友，而將
    伊的機車丟在中港路附近，丁○○是搭計程車過來找伊，伊和他約在四育國中見
    面而一起搭計程車到員林他朋友家躲起來。至綽號「阿峰」者伊不清楚，他也不
    知道那人是誰，伊於九十一年七月三日沒有和丁○○一起去中港路找「阿峰」，
    而伊的身分證原本不見了，是丁○○於員林我們一起租房子處跟伊要相片，伊沒
    有給他相片，是他自己取走，而丁○○拿走伊的相片是要作何事伊不知道，是後
    來他拿去作假身分證，也沒有告訴伊要做何用途，辦假身分證之事伊完全不知情
    ，丁○○於辦完假身分證後，有拿給伊看，其上是寫「戊○○」的名字，但貼伊
    的相片，伊有問他為什麼有這張身分證，丁○○告訴伊是在跳蚤市場買的，他給
    伊看完後，就放在丁○○的皮包內，也沒有交給伊，也沒有告訴伊要做何事；於
    九十一年七月十四日伊有和丁○○到員林鎮○○街一一八號五樓五０一室，原本
    他自己進去承租的，是他和屋主租的，伊不知道他用戊○○的名義承租，契約書
    上「戊○○」的署押也不是伊簽寫的，等簽完約後，丁○○就出來了，伊也沒有
    再進去，等到隔天我們就搬進去住了云云。惟查：
    (一)同案被告丁○○如何假藉如廁之機會脫逃等情，據其於原審審理時供述明確。
      而被告庚○○與同案被告丁○○二人如何計劃脫逃，同案被告丁○○於九十一
      年六月二十八日二十二時許，趁被告庚○○至警局探視之機會，暗中告知被告
      庚○○其將脫逃，並囑被告庚○○將車牌號碼ＦＴ２─５６１號機車預先停放
      在臺中市警察局第六分局大門右側旁之垃圾子母車下，作為脫逃時騎乘之交通
      工具，被告庚○○依約行事後，同案被告丁○○即於翌日上午九時四十分許，
      向警員佯稱其欲上廁所，即由該分局偵查員陪同帶往辦公室外右側之廁所時乘
      隙逃出該分局大門，騎乘預先放置之機車脫逃，並聯絡被告庚○○在臺中市○○路四育國中前方碰面，其二人隨即搭乘計程車前往彰化縣員林鎮躲藏等情，
      分據同案被告丁○○、被告庚○○於九十一年七月二十七日警詢時供述明確（
      見九十一年度偵字第一四八五六號偵查卷第十三頁、第十七頁）。同案被告丁○○雖於原審九十二年八月十四日審理時附和被告庚○○之辯詞，陳稱：庚○○騎機車來分局看伊，哭得很傷心，伊便打電話叫朋友到分局載她回去，叫她
      隔天再來牽機車即可，她不知道伊要脫逃，伊當時身上有機車鑰匙云云。惟被
      告庚○○於原審同日審理時供稱：「該部機車有二把鑰匙，一把我隨身攜帶，
      一把放在房間。」等語，是同案被告丁○○脫逃之時並無機車鑰匙在身上，但
      其卻能騎被告庚○○之機車離去，顯係被告庚○○提供鑰匙予同案被告丁○○
      ，再者，被告庚○○騎乘機車至警察局，竟不將機車騎回，且同案被告丁○○
      脫逃時，亦知該部機車之停放位置，並能取出鑰匙駕駛該部機車離去，凡此均
      足以證明被告庚○○事先即知悉同案被告丁○○計劃騎該機車脫逃，其有便利
      脫逃之故意，至為明顯。是被告庚○○辯稱不知丁○○要脫逃云云，顯屬事後
      卸責之詞，不足採信。
    (二)次查同案被告丁○○確有提供其與被告庚○○二人之照片給「阿峰」，並以三
      張三萬元之價格，由「阿峰」偽造丙○○、乙○○及戊○○之國名身分證一節
      ，已據同案被告丁○○於原審時坦認在卷，復據被害人乙○○於偵查時證稱：
      伊國民身分證曾於八十七年及八十八年間遺失補發二次，此外即未再遺失等語
      ；另被害人丙○○於偵查時亦陳稱：伊與丁○○係同父異母兄弟，九十一年七
      月間委託丁○○辦電話，曾傳真伊身分證正反面影本給他，身分證在伊身上未
      遺失，沒有借給丁○○等語；戊○○於警詢時證稱：伊之身分證沒有借給他人
      使用，也沒有遺失，目前仍在身上等語。此外，復有偽造之丙○○、乙○○、
      戊○○國民身分證三張扣案足稽。足見被告丁○○持有經警查扣之乙○○、林
      文龍、陳巧思國民身分證三張，應屬偽造無誤。至被告庚○○雖矢口否認知悉
      該身分證偽造情事，然據被告庚○○於警訊時供稱：「（問：你所有之偽造戊○○身分證如何來？）是我與丁○○在半個月前在跳蚤雜誌上，以每張三萬元
      買來的」等語（參九十一年度偵字第一四八五六號偵查卷第十八頁）；嗣於九
      十一年七月二十八日偵查時供稱：「（問：是否知道戊○○、丙○○及乙○○
      身分證是偽造的？）是。是丁○○買回來的，用過一次。」等語（見九十一年
      度偵字第一四八五六號卷第二四頁）。且參以被告庚○○不否認扣案戊○○之
      國民身分證上之相片係伊本人之相片，則苟如被告庚○○所辯並未有參與偽造
      身分證情事，同案被告丁○○焉有可能順利取得被告庚○○之相片提供予綽號
      「阿峰」之人偽造，又被告庚○○係女性，同案被告丁○○係男性，同案被告
      丁○○顯無可能偽造戊○○之身分證供其自己本人使用，從而被告庚○○所辯
      不知同案被告丁○○提供相片予「阿峰」偽造丙○○、乙○○、戊○○之身分
      證云云，不足採信。
    (三)再查同案被告丁○○與庚○○共同承租彰化縣員林鎮○○街一一八號五樓五０
      一室房屋居住，及被告庚○○持證人戊○○之國民身分證簽訂租賃契約等情，
      業據被告庚○○與同案被告丁○○二人於警詢及偵查時供述明確。同案被告丁○○於九十一年七月二十七日警詢時供稱：伊於七月十四日又到查獲地，以每
      月六千元租金租二個月，皆由女友庚○○持偽造之戊○○身分證出面租屋等語
      （見九十一年度偵字第一四八五六號偵查卷第十三頁背面）；其於九十一年九
      月二十日偵查時供稱：伊於脫逃期間均居住在員林，伊是打電話約伊女友庚○○一起去員林，住在出租套房內，是以假證件去租，由二人一起去租，而簽約
      由伊女友庚○○去簽等語（見九十一年度偵字第一三八九六號偵查卷第一二０
      頁）；又於九十二年五月二十三日偵查時供稱：在員林之租屋是由庚○○租的
      ，她用戊○○之假名字去租的等語（見九十一年度偵字第一四八五六號偵查卷
      第七三頁）；其於原審九十二年七月十五日審理時亦供承：「後來我們二人約
      定，由庚○○出面以戊○○名義租屋居住，並由庚○○持偽造之戊○○國民身
      分證冒名戊○○，向丁敏政承租位於彰化縣員林鎮○○街一一八號五樓五０一
      室房屋居住，並於九十一年七月十四日偽簽戊○○署押於租賃契約書上。」等
      語（參原審卷第三八頁）。被告庚○○於九十一年七月二十八日警詢時供稱：
      伊於七月十四日起至查獲地，以一萬二千元承租二個月，是伊以戊○○名義承
      租等語（見九十一年度偵字第一四八五六號偵查卷第十七頁）。其二人之上開
      供述互核一致，並無矛盾之處，足可採信。又證人甲○○於原審九十二年八月
      十四日審理時具結證稱：「（問：與丁敏政是何關係？）他是我兒子，因他是
      公務員，平常房屋出租管理的事情都是我在處理，所以今天由我代替他來開庭
      。」、「（問：是否見過被告丁○○、庚○○？）我對庚○○我有一點印象，
      對丁○○沒有什麼印象。」、「（問：對租賃契約書有何意見？）該份租賃契
      約書是我處理的，契約書上戊○○的簽名應該是在庭被告庚○○簽的，因我對
      庚○○有印象，對丁○○沒有印象。」等語（參原審卷第四九、五十頁）；證
      人甲○○復於本院行準備程序時證述：「（問：何人與你簽訂租賃契約？）就
      是現在到庭的被告（指庚○○）。」、「問：除了被告以外，尚有何人一起前
      來？）除了這個女子，還有一個男的。」、「（問：何人跟你洽談租賃契約之
      事？何人與你簽訂契約？）我記得我都是和女的談，也是和女的簽訂契約的。
      」、「（問：女的有無拿身分證明給你核對？）我沒有印象。」、「我印象中
      退房經過被告（指庚○○）陳述後，退房是由女的出面處理是沒有錯，至於當
      時訂契約是何人，經過被告上揭陳述後，我怕會記錯而不敢確定」等語（參本
      院卷第六十至六二頁），雖上揭證人甲○○嗣後曾於本院訊問時，因怕記錯而
      有不敢確定是否被告庚○○訂契約之陳述，然以其於原審作證時間為九十二年
      八月十四日，距離案發時間較為接近，對於案發情形應記憶較為深刻，且核其
      於原審時之證言與被告庚○○與同案被告丁○○二人上開之供述相符，堪認證
      人甲○○於原審時之證言為真，可堪採信。此外並有租賃契約書影本一紙（見
      九十一年度偵字第一四八五六號卷第二八頁）附卷可憑。況經本院將證人甲○○所提供之租賃契約書原本一紙上十四房屋簽收欄內「承租人」、「地址」、
      「身分證字號」、「連絡電話」等項下之字跡（經編為甲類鑑定資料）與被告
      庚○○臺灣臺中看守所收容人新收調查表原件一紙、收容人物品保管及電視使
      用明細表原件乙份、臺灣臺中女子監獄收容人最近親屬及家屬資料表原件乙份
      、當庭筆跡原件四紙（經編為乙類鑑定資料）及同案被告丁○○臺灣臺中戒治
      所收容人最近親屬及家屬資料表原件兩份、臺灣臺中看守所新收調查表原件兩
      份、當庭筆跡原件五紙（經編為丙類鑑定資料），送請法務部調查局以歸納分
      析、特徵比對之鑑定方法，鑑定結果認：「上揭甲類字跡與乙類字跡筆劃特徵
      相同；甲類字跡與丙類字跡筆劃特徵不相同」，並經比對說明：「一、甲類字
      跡之結構佈局、態勢神韻與乙類字跡相符，與丙類字跡不符。二、甲類字跡之
      書寫習慣（包括起筆、收筆、連筆、筆力、筆速、筆序等筆劃細部特徵）與乙
      類字跡相同，與丙類字跡不同。」，有該局九十三年六月十四日調科貳字第○
      九三○○一八九二四○號鑑定通知書暨鑑定分析表一份附卷可參（參本院卷第
      一五五、一五六頁），顯見上開租契賃契約書上承租人「戊○○」確由被告庚○○親簽無訛，是被告庚○○於本院審理時之辯解，應屬卸責之詞，不足採信
      。至同案被告即證人丁○○於本院訊問時附和被告庚○○之供詞，證稱：租賃
      契約係伊跟甲○○接洽的，也是由伊簽的云云，應係維護被告庚○○之詞，亦
      不足採信。再參以被告庚○○於九十一年七月二十八日偵查時供稱：「（是否
      知道戊○○、丙○○及乙○○身分證是偽造的？）是。是丁○○買回來的，用
      過一次。」等語（見九十一年度偵字第一四八五六號卷第二四頁）。其於原審
      院審理時亦供稱：伊與被丁○○在臺中市四育國中碰面時，他跟伊說他是逃出
      來的等語（見原審卷第三八頁）。是以被告庚○○明知上開國民身分證為偽造
      並行使，且以證人戊○○之名義偽造租賃契約書，以達到藏匿依法逮捕之脫逃
      人之目的，是其與被告丁○○有共同行使偽造國民身分證、偽造私文書之故意
      及行為，其亦有藏匿依法逮捕之脫逃人之故意，亦可認定。另被告庚○○共同
      偽造丙○○、乙○○、戊○○三人之國民身分證暨行使偽造之戊○○之國民身
      分證、偽造租賃契約書私文書復加以行使之行為，足生損害於丁敏政及丙○○
      、乙○○、戊○○之權益。
    (四)綜上所述，被告庚○○之辯解，與事實不符，當係事後卸責之詞，難以採信，
      本案事證明確，其右揭犯行，事證明確，洵堪認定，應予依法論科。
二、核被告庚○○所為，係犯刑法第第一百六十二條第一項之便利脫逃罪及刑法第二
    百十六條、第二百十二條之行使偽造特種文書罪、刑法第二百十六條、第二百十
    條之行使偽造私文書罪、刑法第一百六十四條第一項之藏匿依法逮捕拘禁之脫逃
    人罪。公訴人認被告庚○○亦犯刑法第一百六十一條第一項之脫逃罪，惟該罪之
    行為主體僅限於依法逮捕或拘禁之人（司法院二十五年院字第一五一七號解釋可
    資參照），被告庚○○非為依法逮捕或拘禁之人，自不可能構成該罪，惟被告庚○○係基於幫助被告丁○○脫逃之犯意為之，立法者認此種幫助行為足以妨害國
    家司法權之行使而具有較高之不法內涵，特別加以犯罪化，因而制定刑法第一百
    六十二條，是被告庚○○之行為應構成該條第一項之便利脫逃罪，公訴人此部分
    之起訴法條容有未洽，應予變更。又公訴人就被告庚○○上揭所為偽造租賃契約
    書向甲○○租屋行使之部分，漏未論以刑法第一百六十四條第一項之藏匿依法逮
    捕拘禁之脫逃人罪，均有未洽。而此部分均經於審判期日告知被告庚○○上開所
    犯罪名，並無礙於被告庚○○之防禦權，且藏匿依法逮捕拘禁之脫逃人罪與行使
    偽造私文書罪間有牽連關係存在，本院自得加以審理。至被告庚○○與同案被告
    丁○○偽造「戊○○」之國民身分證後持以行使，偽造之低度行為應為行使之高
    度行為所吸收；租賃契約書上偽造之「戊○○」署押係偽造私文書之部分行為，
    而其偽造後持以行使，偽造之低度行為為行使之高度行為所吸收，均不另論罪。
    被告庚○○間就上開行使偽造國民身分證、行使偽造私文書之犯行，與同案被告
    丁○○均有犯意聯絡及行為分擔，應論以共同正犯。被告庚○○持偽造之戊○○
    國民身分證向甲○○租屋，簽訂偽造之租賃契約並藏匿依法逮捕之同案被告丁○○部分所犯之上開二罪及刑法第一百六十四條第一項之藏匿依法逮捕拘禁之脫逃
    人罪間，均具有方法結果之牽連關係，均應依刑法第五十五條前段牽連犯之規定
    ，從情節較重之行使偽造私文書罪處斷。又被告庚○○所犯便利脫逃罪、行使偽
    造私文書罪，犯意各別，行為互殊，應予分論併罰。
三、原審就被告庚○○予以論罪科刑，固非無見，惟被告庚○○所涉犯便利脫逃罪部
    分，核與原檢察官起訴之脫逃罪之基本社會事實同一，然起訴法條不同，應予變
    更起訴法條再予適用，原審漏未援引刑事訴訟法第三百條之規定變更起訴法條，
    容有未洽，又原審就被告庚○○涉犯刑法第一百六十二條第一項之便利脫逃罪部
    分，於據上論斷欄漏未援引該法條之規定，亦有未洽；再被告庚○○將偽造之戊○○署押簽署於租賃契約書上復持以交付予甲○○而行使之，此部分係構成行使
    偽造私文書罪，經原審敘明在卷，然原審於主文欄內僅論及被告庚○○「共同偽
    造私文書，足以生損害於他人」，漏未論以「行使」亦有未合。被告庚○○上訴
    意旨否認犯罪固不足取，惟原判決既有上開可議之處，即應由本院將原審判決予
    以撤銷改判。爰審酌被告庚○○之素行、智識程度、共同偽造被害人之國民身分
    證、租賃契約書，足以影響上開被害人之權益，造成其困擾，又被告庚○○便利
    脫逃及藏匿人犯丁○○，均有礙犯罪偵查之進行，且被告庚○○於原審及本院審
    理時均否認犯行，一再狡辯，難認有悔改之意，其惡性非輕，惟念及被告庚○○
    於本案係基於配合之地位等一切情狀，量處如主文第二項所示之刑，並就被告庚○○上揭判處有期徒刑合併定其應執行刑。至被告庚○○在租賃契約書上偽造之
    「戊○○」署押一枚，應依刑法第二百十九條之規定宣告沒收；又偽造之「丙○○」、「乙○○」、「戊○○」國民身分證三張，係被告庚○○及共同被告丁○○所有供犯罪所用之物，均依刑法第三十八條第一項第二款之規定宣告沒收。另
    被告庚○○偽造之租賃契約書一份，因已交由證人甲○○保管，非屬被告所有，
    爰不為沒收之宣告，併予敘明。
據上論斷，應依刑事訴訟法第三百六十九條第一項前段、第三百六十四條、第二百九
十九條第一項前段、第三百條，刑法第二十八條、第一百六十二條第一項、第一百六
十四條第一項、第二百十六條、第二百十條、第二百十二條、第五十五條、第五十一
條第五款、第三十八條第一項第二款、第二百十九條，罰金罰鍰提高標準條例第一條
前段，判決如主文。
本案經檢察官己○○到庭執行職務。
中      華      民      國      九十三      年      七    月    二十    日
                                   臺灣高等法院臺中分院刑事第六庭
                                         審判長法  官  李  文  雄
                                               法  官  邱  顯  祥
                                               法  官  陳  秀  
右正本證明與原本無異。
偽造文書部分得上訴。
便利脫逃部分不得上訴。
如不服本判決應於收受送達後十日內向本院提出上訴書狀，其未敘述上訴之理由者並
得於提起上訴後十日內向本院補提理由書（均須按他造當事人之人數附繕本）。
     書記官  巫  彥  佳
中     華     民     國     九十三     年      七      月    二十一     日
附錄本案論罪科刑法條全文：
中華民國刑法第一百六十二條第一項：
  縱放依法逮捕拘禁之人或便利其脫逃者，處三年以下有期徒刑。
中華民國刑法第一百六十四第一項：
  藏匿犯人或依法逮捕拘禁之脫逃人或使之隱避者，處二年以下有期徒刑、拘役或五
  百元以下罰金。
中華民國刑法第二百十條：
  偽造、變造私文書，足以生損害於公眾或他人者，處五年以下有期徒刑。
中華民國刑法第二百十二條：
  偽造、變造護照、旅券、免許證、特許證及關於品行、能力服務或其他相類之證書
  、介紹書，足以生損害於公眾或他人者，處一年以下有期徒刑、拘役或三百元以下
  罰金。
中華民國刑法第二百十六條：
  行使第二百十條至第二百十五條之文書者，依偽造、變造文書或登載不實事項或使
  登載不實事項之規定處斷。
                                                                        Ｆ
